【裁判字號】    92,台上,2302
【裁判日期】    921023
【裁判案由】    給付保險金
【裁判全文】
最高法院民事判決                              九十二年度台上字第二三○二號
    上  訴  人  杉鴻營造有限公司
    法定代理人  洪光伯
    訴訟代理人  吳春生律師
    被 上訴 人  泰安產物保險股份有限公司
    法定代理人  陳朝亨
右當事人間請求給付保險金事件，上訴人對於中華民國九十一年一月二十九日台灣高
等法院高雄分院第二審判決︵九十年度保險上字第一七號︶，提起上訴，本院判決如
左：
    主  文
原判決廢棄，發回台灣高等法院高雄分院。
    理  由
本件上訴人主張：兩造於民國八十七年十月一日訂立營造綜合保險契約，被保險人為
上訴人公司及其主次承包商，保險範圍為上訴人所承攬之高雄市永清國小校舍新建工
程，保險期間自八十七年十月一日起至八十九年十月一日二十四時止。八十七年十月
十三日中午十二時三十九分許，永清國小學童馬世弘因至操場活動欲返回教室，途經
上訴人在施工區所搭建之鐵皮圍籬車道出入口時，遭本工程之土方次包商州隆企業有
限公司招請載運工程廢土之大貨車司機尤讚生駕駛車牌ＸＬ九三六號大貨車撞及，致
馬世弘受有腹部、背部、臀部及兩側大腿嚴重撕裂傷、尿道斷裂、骨盆骨折、會陰部
撕裂併括約肌受損，左坐骨神經斷裂之重大傷害。被害人馬世弘受傷，係於保險期間
內，在上訴人施工處所發生，且發生原因，除訴外人尤讚生及永清國小之過失外，尚
包括上訴人之受僱人邱丁貴執行看管門禁之過失，上訴人依民法第一百八十八條規定
應對馬世弘負連帶賠償責任。上訴人與被害人已於八十八年七月九日達成賠償協議，
由上訴人賠償被害人新台幣︵下同︶三百五十萬元，上訴人並已給付其中二百萬元，
依保險契約保單基本條款第二條規定，本件事故係在被上訴人承保之範圍，被上訴人
應賠償上訴人之損害等情。爰依保險契約約定，求為命被上訴人給付上訴人三百五十
萬元及加計法定遲延利息之判決︵第一審駁回上訴人之請求，上訴人僅就其中二百萬
元本息部分，提起上訴，原審駁回上訴人之上訴︶。
被上訴人則以：上訴人曾於八十七年十月十四日向被上訴人申請理賠，經被上訴人說
明本件無法給付保險金之理由後，上訴人似已接受被上訴人之解釋，上訴人於經過
二年後，始提起本件訴訟，其保險金請求權已罹於時效而消滅。且本保單基本條款第
九條第一項第四款訂明：特別不保事項，包括因所有、管理或使用領有公路行車執照
之車輛及其裝載之財物所致之賠償責任。本件事故之發生係因領有車牌號碼ＸＬ九三
六號行車執照之車輛其駕駛者之過失所致，依保單除外條款規定，被上訴人不負保險
賠償責任。又被害人馬世弘之損害，其直接原因在於訴外人尤讚生之過失，縱上訴人
之受僱人邱丁貴未盡管理工地出入口之注意義務，通常情形並不當然發生人身之傷害
結果，邱丁貴之過失與馬世弘之受傷結果並無相當因果關係，上訴人依法並無負連帶
賠償之責，被上訴人亦不負給付保險金之責任等語，資為抗辯。
原審維持第一審所為上訴人敗訴之判決，駁回其上訴，無非以：依上訴人提出之本件
營造綜合保險單所載：本件保險分二大項，其一為營造工程財物損失險，另一為營造
工程第三人意外責任險。本案訟爭部分屬後者。依保單所示每一個人體傷或死亡，保
險金額為二百萬元，每一事故體傷或死亡，保險金額為六百萬元。而在保單基本條款
第九條營造工程第三人意外責任險特別不保事項共明列六款，其中第四款載明為：「
因所有、管理或使用下列財物所致之賠償責任。並細分為二目。1.各型船隻、航空器
，及其裝載物之財物。2.領有公路行車執照之車輛及其裝載之財物。但車輛經約定投
保施工機具並載明於本保險契約者，不在此限」。因工程施工中，工地常須使用未領
有公路行車執照之車輛如挖土機、堆高機等車輛，此等車輛依規定不得在道路上行駛
，而需藉由大貨車等領有公路行車執照之車輛載運至工地卸下後，始在工地施工，施
工完畢，仍藉由原方式載離工地，此種僅能在工地施工運作之無牌照車輛如在工地施
工中造成第三人意外傷、亡，始為本件承保之範圍。至於領有公路行車執照之車輛，
在工地所生之交通事故，造成之損害，則屬特別不保事項。文義明確，別無疑問。但
此項特別不保事項並非完全排除在保險範圍。依該細目之但書，仍設有該車輛經雙方
約定投保施工機具並載明於本保險契約者，不在此限。亦即如經雙方在本保險單另為
附加或特約條款，亦能將此等領有公路行車執照往來於工地施工之車輛所致第三人意
外傷亡之責任險予以納入承保範圍。本件造成學童馬世弘重大傷害之原因，係訴外人
尤讚生所駕駛領有公路行車執照，車牌號碼ＸＬ九三六號之大貨車肇事所致之重大傷
害，此為兩造所不爭，而兩造所訂本件保險契約，雙方並未依上開基本條款第九條營
造工程第三人意外責任險特別不保事項第四款第二目但書規定，為附加或特約，並載
明於保險契約上。本危險事故之發生，既非被上訴人承保之範圍，上訴人依本保險契
約訴請被上訴人理賠，自乏依據。上訴人之請求為無理由，不應准許等詞，為其判斷
之基礎。
查上訴人主張，本件發生事故之原因，除因訴外人尤讚生駕駛汽車違反注意義務致學
童馬世弘受傷外，尚因上訴人之受雇人邱丁貴未盡工地大門看守義務，致學童馬世弘
於通過工地車道出入口時發生意外受傷。被保險人即上訴人係於保險期間，因營建本
保險契約承保工程發生意外事故，致第三人體傷，上訴人依法應負賠償責任而受有損
害，其情形完全符合保單基本條款第二條所定之保險事故，依保險契約約定，被上訴
人應負賠償責任云云︵原審卷五二至五八頁︶，乃屬重要攻擊方法。原審未針對上訴
人此項攻擊方法為調查審酌，竟以訴外人尤讚生之車禍意外事故，非屬本件保險契約
承保範圍，而為不利於上訴人之判決，自有判決不備理由之違法。上訴論旨，執以指
摘原判決不當，求予廢棄，非無理由。
據上論結，本件上訴為有理由，依民事訴訟法第四百七十七條第一項、第四百七十八
條第二項，判決如主文。
中      華      民      國    九十二    年      十      月    二十三    日
                              最高法院民事第二庭
                                  審判長法官  曾  桂  香
                                        法官  劉  福  聲
                                        法官  黃  秀  得
                                        法官  陳  國  禎
                                        法官  李  彥  文
      右正本證明與原本無異
                                              書  記  官
中      華      民      國    九十二    年      十      月    三十一    日


司法院資訊處製作；財團法人民間司法改革基金會備份。
